---
author: "Jaime Vera Nancy Jaqueline"
date: "2025-03-12"
output: html_document
---



```{r setup, include=FALSE}
#Limpiamos entorno
rm(list = ls(all.names = TRUE))

gc() #Liberamos memoria

knitr::opts_chunk$set(
	error = F,
	fig.align = "center",
	fig.dim = c(5, 3),  
	message = FALSE,
	warning = FALSE
)
```


#  Insecticidas y sus impactos

```{r cargar datos, include=FALSE}
# Cargar librerías necesarias
library(dplyr)      # Para el manejo de datos
library(ggplot2)    # Para realizar gráficas
library(kableExtra) # Para un mejor manejo de tablas
library(GGally)     # Para realizar análisis descriptivo fácilmente
library(multcomp)   # Para pruebas de hipótesis
library(car)        # Para funciones útiles de modelos de regresión lineal múltiple
library(broom)      # Para obtener los residuales estandarizados
theme_set(theme_minimal()) # Configuración de gráficos
library(tidyverse)
library(dplyr)
library(tidyr)
library(purrr)
#Limpiamos entorno
rm(list = ls(all.names = TRUE))
gc() #Liberamos memoria

setwd("C:/Users/ferna/Documents/Seminario_Estadistica/Proyecto_1/Ejercicio_3/Data")
datos <- read.csv("Preg3vA.csv")

summary(datos)
```
Se nos presentan datos sobre insectos expuestos a tres tipos de insecticidas donde se analiza si estos después de seis días. El objetivo es identificar la dosis minima de cada insecticidad que se necesita para que el 70% de los insectos muera y si es posible concluir cual es el más efectivo.
Comenzamos el análisis presentando los datos a continuación 

```{r grafica1, echo=FALSE}

ggplot(datos, aes(x = Deposit, y = Killed, color = Insecticide)) +
  geom_point() +
  labs(title = "Relación entre Dosis y Muertes",
       x = "Dosis de Insecticida",
       y = "Insectos Muertos")
```
Podemos observar que aparentemente para los tres tipos de insecticidad a mayor cantidad de dosis hay un mayor número de insectos muertos, así mismo, por la distribución de los colores pareciera que el insecticida del tipo C su efectividad está por encima de los otros dos, sin embargo no es posible afirmar esto pues a pesar de que la dosis eran las mismas, los grupos de insectos a los que fueron expuestos eran de distintos tamaños, por lo tanto los efectos no son comparables. 
Como aquí el evento de interés es si el insecto muere o no (variable del tipo binaria), tenemos como opciones utilizar múltiples modelos,para datos binarios para intentar adaptar nuestros modelo de mejor manera a los datos y poder responder a las preguntas que se hacen sobre el problema. 

```{r renombrar variables, include=FALSE}
#Una de las ventajas con los datos que se nos proporcionan es que todos son del tipo #numérico a excepción de la variable Inceticide, de manera que antes de iniciar con #la construcción de los modelos transformemos la variable Incecticide a tipo factor


#transformamos la variable Incecticide en tipo factor 
datos$Insecticide <- factor(datos$Insecticide)
#checamos como se comportan los niveles 
levels(datos$Insecticide)

#Como la variable de interés es si murieron o no, me conviene modificar mis datos
#de manera que me presente los datos insecto por insecto, de manera que la variable killed
#se convertira en una variable de tipo binaria, que es con lo que busco trabajar 


```


```{r tabla1, include=FALSE}
#Transformar la tabla 
#options(repos = c(CRAN = "https://cran.rstudio.com/"))
#install.packages("tidyverse")
#install.packages("tidyverse")




names(datos)
datos1 <- datos %>%
  group_by(Insecticide, Deposit) %>% 
  mutate(Killed = map2(Killed, Number, ~ c(rep(1, .x), rep(0, .y - .x)))) %>%  # Expandir Killed
  unnest(Killed) %>%  # Convertir en filas individuales
  mutate(Insect_ID = row_number()) %>%  # Asignar un ID único a cada insecto
  ungroup() %>%  
  mutate(
    Deposit = as.numeric(Deposit),
    Deposit = round(Deposit, 2),
    lnD = log(Deposit),
    lnD2 = lnD^2
  )

head(datos1)
summary(datos1)

colnames(datos1)[4] <- "Insecticide" 
datos1 <- subset(datos1, select = -Insect_ID)
datos1$X <- seq(1 , 862 , by = 1)
datos1$Insecticide <- factor(datos1$Insecticide)
# Mostrar los primeros registros
print(head(datos1))

# Analisis de los datos reagrupados y con la variable Killed en forma binaria 
summary(datos1)
#Ahora si tenemos insecto por insecto donde nuestra variable de interes es de forma binaria
#Tenemos 6 tipos de dosis que se aplicaron y en la variable de Insecticide tenemos 3 
#categorias diferentes {A,B,C} 
#Dado que ya tenemos los datos bien identificados vamos a proceder a realizar los modelos 
```

```{r modelos, include=FALSE}
#primeros modelos con las ligas: (logit, probit, cloglog) incluyendo como covariables
#(lnD = ln(Deposit)) y su interacción 
library(broom)


logit_1 <- glm(Killed ~ Insecticide * lnD, family = binomial(link = "logit"), data = datos1)
probit_1 <- glm(Killed ~ Insecticide * lnD, family = binomial(link = "probit"), data = datos1)
cloglog_1 <- glm(Killed ~ Insecticide * lnD, family = binomial(link = "cloglog"), data = datos1)

#tambien hacemos los modelos anteriores, pero adicionando la variable cuadrática y 
#las interacciones 

logit_2 <- glm(Killed ~ Insecticide * lnD + Insecticide * lnD2, family = binomial(link = "logit"), data = datos1)
probit_2 <- glm(Killed ~ Insecticide * lnD + Insecticide * lnD2, family = binomial(link = "probit"), data = datos1)
cloglog_2 <- glm(Killed ~ Insecticide * lnD + Insecticide * lnD2, family = binomial(link = "cloglog"), data = datos1)

summary(logit_1)
summary(probit_1)
summary(cloglog_1)
summary(logit_2)
summary(probit_2)
summary(cloglog_2)

```

```{r tabla_modelos, echo=FALSE}
#Guardamos los datos
#install.packages("kableExtra")

data.frame("Tipo" = c("GLM", "GLM", "GLM", "GLM", "GLM", "GLM"),
           "Info.Adicional1" = c("Familia:Binomial", "Familia:Binomial", "Familia:Binomial", 
                                 "Familia:Binomial", "Familia:Binomial", "Familia:Binomial"),
           "Info.Adicional2" = c("Liga:\nLogit", "Liga:\nProbit", "Liga:\nCLog-log", 
                                 "Liga:\nLogit", "Liga:\nProbit", "Liga:\nCLog-log"), 
           "Fórmula" = c("beta_0+beta_1IB + beta_2IC + beta_3lnD + beta_4IB*lnD + beta_5IC*lnD",
                         "beta_0+beta_1IB + beta_2IC + beta_3lnD + beta_4IB*lnD + beta_5IC*lnD",
                         "beta_0+beta_1IB + beta_2IC + beta_3lnD + beta_4IB*lnD + beta_5IC*lnD",
                         "beta_0+beta_1IB + beta_2IC + beta_3lnD + beta_4lnD2 + beta_5IB*lnD + beta_6IC*lnD + beta_7IB*lnD2 + beta_8IB*lnD2",
                         "beta_0+beta_1IB + beta_2IC + beta_3lnD + beta_4lnD2 + beta_5IB*lnD + beta_6IC*lnD + beta_7IB*lnD2 + beta_8IB*lnD2",
                         "beta_0+beta_1IB + beta_2IC + beta_3lnD + beta_4lnD2 + beta_5IB*lnD + beta_6IC*lnD + beta_7IB*lnD2 + beta_8IB*lnD2"), 
           "AIC" = c(809.42, 809.13, 821.88, 803.09, 803.1, 802.83)) %>% 
  kbl(booktabs = TRUE, align = "c") %>% 
  kable_styling(latex_options = c("striped", "scale_down"))
```

Tras realizar múltiples pruebas, se lorgró determinar que el mejor modelo, fue un modelo de regresión lineal multiple Binomial con función liga cLog-log con término cuadrático ,esto se obtuvo a partir de la tabla siguiente.
Tenemos que la ventaja de incluir términos cuadráticos:
*Permite capturar relaciones no lineales entre la dosis y la mortalidad.
*Puede mejorar la capacidad predictiva del modelo si la relación no es simplemente log-lineal.
*Si los coeficientes cuadráticos son significativos, indica que el efecto de la dosis varía en diferentes niveles.

```{r supuestos,include=FALSE}
#verificación de supuestos 

## Linealidad
#Con el paquete Car
residualPlots(cloglog_2)
plot(cloglog_2,1)

## Homocedasticidad 



datos1$residuals <- residuals(cloglog_2, type = "pearson")

ggplot(datos1, aes(x = lnD, y = residuals)) +
  geom_point(alpha = 0.5) +
  geom_smooth(method = "loess", col = "red") +
  labs(title = "Residuos Pearson vs lnD",
       x = "lnD",
       y = "Residuos Pearson")

#Realizamos gráficas  
plot(cloglog_2, 3)

#Para la normalidad

#Presentamos la q-q plot
plot(cloglog_2, 2)

summary(cloglog_2)

anova( cloglog_1, cloglog_2)


```
Posterior a la verificación de supuestos y haciendo uso de la comparación ANOVA para el modelo reducido y el modelo con variable cuadratica podemos decir que no hay evidencia en contra de que nuestro modelo con variable cuadrática es la mejor opcion para que ajustar nuestros datos. 


```{r modelo aplicado, echo=FALSE}
# Agregar el modelo escogido a  la primer gráfica 
# Crear un nuevo conjunto de datos para predicciones
nuevo_datos <- datos1 %>%
  group_by(Insecticide, Deposit) %>%
  summarise(lnD = log(Deposit),
            lnD2 = lnD^2) %>%
  ungroup()

# Agregar predicciones
nuevo_datos$probabilidad_muerte <- predict(cloglog_2, newdata = nuevo_datos, type = "response")

# Graficar los puntos originales y la línea de estimación
ggplot(datos, aes(x = Deposit, y = Killed / Number, color = Insecticide)) +
  geom_point() +  # Datos observados
  geom_line(data = nuevo_datos, aes(x = Deposit, y = probabilidad_muerte, color = Insecticide), size = 1) +
  labs(title = "Relación entre Dosis y Probabilidad de Muerte",
       x = "Dosis de Insecticida",
       y = "Probabilidad de Muerte")
```
Aplicando nuestro modelo escoido a nuestros datos se puede observar que efectivamente los ajusta bien, por lo tanto nos sera de utilidad para contestarnos algunas preguntas. 

## ¿Cuál es la dosis mínima para cada insecticida con la que se puede indicar que el 70 % de los insectos se muere?


```{r pregunta1, include=FALSE}
library(dplyr)

# Obtener los coeficientes del modelo cLog-log con término cuadrático
coefs <- coef(cloglog_2)

# Valor de cloglog(0.7) porque se aplica la función inversa a los dos lados 
# LLa funcion se ve asi g^-1(eta) = mu= 1 - exp(-exp(eta))
#calculamos el termino en 0.7 porque queremos resolver los sistemas de ecuaciones para cada 
#insecticida y asi obtener la probabilidad 

cloglog_70 <- log(-log(1 - 0.7))

# Creamos una funcion que nos resuelva para los diferentes datos de cada insecticida 
dosis<- function(tipo) {
  if (tipo == "A") {
    beta <- coefs[c("(Intercept)", "lnD", "lnD2")]
  } else if (tipo == "B") {
    beta <- coefs[c("(Intercept)", "lnD", "lnD2")] + coefs[c("InsecticideB", "InsecticideB:lnD", "InsecticideB:lnD2")]
  } else {
    beta <- coefs[c("(Intercept)", "lnD", "lnD2")] + coefs[c("InsecticideC", "InsecticideC:lnD", "InsecticideC:lnD2")]
  }
  

  a <- beta["lnD2"]
  b <- beta["lnD"]
  c <- beta["(Intercept)"] - cloglog_70
  
  # Fórmula general para encontrar ln(D)
  lnD_sol <- (-b + sqrt(b^2 - 4 * a * c)) / (2 * a)
  
  # Convertirmos a Dosis (D)
  D_sol <- exp(lnD_sol)
  return(D_sol)
}

# Calculamos la dosis mínima para cada insecticida
dosis_minA <- dosis("A")
dosis_minB <- dosis("B")
dosis_minC <- dosis("C")

# Resultados
cat("Dosis mínima para que muera el 70% de los insectos:\n")
cat("Insecticida A:", dosis_minA, "\n")
cat("Insecticida B:", dosis_minB, "\n")
cat("Insecticida C:", dosis_minC, "\n")

```

Aplicando la función inversa para el calculo de probabilidades optenemos los siguientes resultados para cada insecticida. 
```{r resultados_pregunta1, echo=FALSE , results='asis'}


df <- data.frame("Insecticida" = c("A", "B", "C"),
                 "Dosis Minima" = c(dosis_minA, dosis_minB, dosis_minC))

# Tabla de resultados 
df %>%
  kbl(booktabs = TRUE, align = "c") %>%
  kable_styling(latex_options = c("striped", "scale_down"))
kable(df, caption = "Dosis Mínimas por Insecticida")
```



## Considerando sólo la menor de las dosis encontradas en b), ¿se puede indicar que insecticida es el mejor? 

Por los resultados anteriores tenemos que el insecticida con menor dosis encontrada es el insecticida C, que gracias a una prueba de hipotesis donde se comparo con los otros dos insecticidad podemos decir que si hay diferencias significativas en la mortalidad del insecticida con menor dosis respecto a los otros. 
Pero, dado que si hay diferencia en su efectividad, ahora nos podemos preguntarnos en ¿Qué hay entre la efectividad del insecticida A y B?.Bueno, pues eso nos lleva a la siguiente pregunta. 



## En general ¿Se puede indicar que los insecticidas A y B tienen un desempeño similar?
Con ayuda de la comparación de un modelo reducido y uno completo con relacion entre las muertes y las dosis del insecticida A y B se concluyo que no hay evidencia suficiente para afirmar que los insecticidas A y B sean distintos en desempeño. 

```{r comparacion insecticida A y B , include=FALSE}
library(dplyr)


datos_AB <- datos1 %>% filter(Insecticide %in% c("A", "B"))
datos_AB$Insecticide <- factor(datos_AB$Insecticide, levels = c("A", "B"))

# Modelo reducido: Asumimos que A y B tienen el mismo efecto
modelo_reducido <- glm(Killed ~ lnD, family = binomial(link = "cloglog"), data = datos_AB)

# Modelo completo: Permitimos que A y B tengan efectos distintos
modelo_completo <- glm(Killed ~ Insecticide + lnD, family = binomial(link = "cloglog"), data = datos_AB)

# Prueba ANOVA para comparar los dos modelos 
anova_test <- anova(modelo_reducido, modelo_completo, test = "Chisq")


# Interpretación del resultado
if (anova_test$`Pr(>Chi)`[2] < 0.05) {
  cat("Conclusión: Hay evidencia significativa de que los insecticidas A y B tienen desempeños diferentes.\n")
} else {
  cat("Conclusión: No hay evidencia suficiente para afirmar que los insecticidas A y B sean distintos en desempeño.\n")
}
```



























