---
title: "Análisis de Regresión Lineal Múltiple"
date: "`r Sys.Date()`"
output: pdf_document
geometry: margin=1in
---

# Ejercicio 1

```{r setup, include=FALSE, message=FALSE, warning=FALSE}
knitr::opts_chunk$set(echo = TRUE, fig.align = "center", fig.width = 6, fig.height = 4)
library(ggplot2)
library(dplyr)
library(car)
library(lmtest)
library(nortest)
library(tseries)
library(broom)
```

# Introducción

Este análisis tiene como objetivo evaluar la relación entre la presión arterial sistólica (`bpsystol`) y el índice de masa corporal (`bmi`), considerando el efecto de la edad y el sexo. Se ajusta un modelo de regresión lineal múltiple, se evalúan los supuestos y se realiza una transformación para mejorar su validez.

# Modelo Inicial

```{r include=FALSE}
# Cargar datos
dir <- ""
df <- read.csv(dir)
df$sex <- factor(df$sex)
```

El modelo inicial a ajustar es: $$
E[bpsystol | bmi, sex, age] = \beta_0 + \beta_1 (bmi) + \beta_2 (sex) + \beta_3 (age)
$$

-   Variables:

    -   Dependiente: `bpsystol` (presión arterial sistólica en mmHg)

    -   Explicativas: `bmi` (índice de masa corporal), `sex` (factor con niveles de 1: Hombre , 2: Mujer), `age` (edad en años).

El resumen del modelo inicial (`summary(modelo)`) indica que todos los coeficientes son estadísticamente significativos (p-values \< 0.05), con un $R^2$ ajustado de 0.2928, sugiriendo que el 29.28% de la variabilidad en `bpsystol` es explicada por las variables.

```{r message=FALSE, warning=FALSE, include=FALSE}
modelo <- lm(bpsystol ~ bmi + sex + age, data = df)
summary(modelo)
```

# Evaluación de Supuestos

Se evaluaron los supuestos del modelo inicial:

-   **Linealidad:** La prueba `residualPlots` mostró un p-value de 0.003678 \< 0.05 para `age`, indicando que la relación entre `age` y `bpsystol` no es lineal.
-   **Normalidad:** Las pruebas de Shapiro-Wilk (p-value = 0.4961), Lilliefors (p-value = 0.2516) y Jarque-Bera (p-value = 0.6947) no rechazaron la normalidad de los residuos.
-   **Homoscedasticidad:** Las pruebas de Breusch-Pagan (p-value = 0.01289 \< 0.05) y Score (p-value = 0.0025605 \< 0.05) indicaron heterocedasticidad.
-   **Independencia:** Las pruebas de Durbin-Watson (p-value = 0.4793) y Breusch-Godfrey (p-value = 0.9615) no detectaron autocorrelación.

El p-value de age (0.003678 \< 0.05) indica que la relación con bpsystol no es lineal.

# Modelo Transformado

Para corregir la heterocedasticidad y linealidad, aplicamos una transformación logarítmica a `bpsystol` y `bmi`, además de incluir un término cúbico para `age`:

$$
E[\log(bpsystol)] = \beta_0 + \beta_1 \log(bmi) + \beta_2 (sex) + \beta_3 (age^3)
$$

-   **log(bpsystol)**: La transformación logarítmica estabiliza la varianza, corrigiendo la heterocedasticidad, ya que los residuos mostraban mayor dispersión en valores altos de `bpsystol`.

-   **log(bmi)**: Se aplicó una transformación logarítmica a `bmi` para corregir una posible relación no lineal con `bpsystol`.

-   **age\^3**: El término cúbico de `age` se incluyó para corregir la no linealidad.

Se repiten las pruebas de normalidad y homocedasticidad para el nuevo modelo:

-   **Linealidad**: `residualPlots` resulto p-values \> 0.05 para todas las variables y el Tukey test (p-value = 0.2104), confirmando linealidad.

-   **Normalidad**: Shapiro-Wilk (p-value = 0.4479), Lilliefors (p-value = 0.6279) y Jarque-Bera (p-value = 0.3555) no rechazaron la normalidad.

-   **Homocedasticidad**: Breusch-Pagan (p-value = 0.5778) y Score (p-value = 0.23218) indicaron homocedasticidad.

-   **Independencia**: Durbin-Watson (p-value = 0.5184) y Breusch-Godfrey (p-value = 0.9571) confirmaron independencia.

Ahora se cumple con la normalidad y la homocedasticidad, lo que valida el uso del modelo transformado.

# Prueba de Hipótesis

Para evaluar la relación entre *bmi* y *bpsystol*, se plantea la siguiente prueba de hipótesis:

-   $H_0: \beta_1 \leq 0$ (No hay asociación positiva entre `bmi` y `bpsystol`)
-   $H_A: \beta_1 > 0$ (Existe una asociación positiva significativa entre `bmi` y `bpsystol`)

Como el p-value es menor que 0.05, rechazamos $H_0$ y concluimos que existe una relación positiva significativa entre el índice de masa corporal (`bmi`) y la presión arterial sistólica (`bpsystol`).

# Resultados Numéricos

```{r echo=FALSE, message=FALSE, warning=FALSE}
modelo_transformado <- lm(log(bpsystol) ~ log(bmi) + sex + I(age^3), data = df)
summary(modelo_transformado)  # Resumen del modelo transformado
```

Todos los coeficientes son significativos (p-values \< 0.05). El coeficiente de $\log(bmi) (0.2544)$ indica una relación positiva con `bpsystol`, mientras que `sex2` (-0.04735) sugiere que las mujeres tienen una presión arterial menor que los hombres, y $age^3 (6.741e-07)$ refleja un efecto creciente de la edad.

# Visualización de Resultados

**Nota:** La edad máxima en el conjunto de datos es 62 años, por lo que se elige 60 en lugar de 65.

La gráfica consta de tres partes (una por edad: 30, 45, 60), con rectas que representan `bpsystol_pred` en función de `bmi`, diferenciadas por sexo (Hombre: 1, Mujer: 2). Las rectas ascendentes reflejan la relación positiva entre `bmi` y `bpsystol` ($B_1 = 0.2544$), con un efecto más notable a mayor edad (60 años) debido al término cuadrático $age^3$, y en hombres, debido al coeficiente negativo de `sex2`.

```{r echo=FALSE, message=FALSE, warning=FALSE}
edades <- c(30, 45, 60)
predicciones <- expand.grid(
  bmi = seq(min(df$bmi), max(df$bmi), length.out = 100),
  age = edades,
  sex = levels(df$sex)
)

# Agregar variables transformadas
predicciones$log_bmi <- log(predicciones$bmi)
predicciones$age3 <- (predicciones$age)^3

# Generar predicciones en escala logarítmica y transformar a escala original
predicciones$bpsystol_pred <- exp(predict(modelo_transformado, newdata = predicciones))

# Graficar resultados
ggplot(predicciones, aes(x = bmi, y = bpsystol_pred, color = sex)) +
  geom_line(size = 1) +
  facet_wrap(~ age, labeller = label_both) +  # Etiquetas
  labs(
    title = "Relación entre BMI y Presión Arterial Sistólica",
    x = "Índice de Masa Corporal (BMI)",
    y = "Presión Arterial Sistólica Predicha (mmHg)",
    color = "Sexo"
  ) +
  theme_minimal()
```

# Conclusiones

-   Se encontró una relación significativa entre *bmi* y *bpsystol*, confirmada por la prueba de hipótesis.
-   La transformación del modelo corrigió problemas de heterocedasticidad y linealidad, mejorando su validez.
-   A mayor *bmi*, mayor presión arterial sistólica, con diferencias según edad y sexo.

# Referencias

-   Documentación de R: `lm()`, `bptest()`, `shapiro.test()`, `ggplot2`.
-   Modelos lineales en regresión aplicada.
-   Notas vistas en clase.
